臺灣高等法院刑事判決　　　　　　　　94年度上訴字第3373號
上　訴　人　臺灣基隆地方法院檢察署檢察官
被　　　告　甲○○
被　　　告　乙○○
共　　　同
選任辯護人　洪戩穀律師
上列上訴人因被告妨害自由等案件，不服臺灣基隆地方法院94年
度易字第261號，中華民國94年8月30日第一審判決（起訴案號：
臺灣基隆地方法院檢察署94年度偵字第938號），提起上訴，本
院判決如下：
    主  文
上訴駁回。
    理  由
一、本案經本院審理結果，認第一審判決對被告甲○○、乙○○
    為無罪之諭知，核無不當，應予維持，並引用第一審判決書
    記載之證據及理由（如附件）。
二、檢察官依告訴人之請求上訴意旨以：(一)本件證人莊錦文於原
    審中曾出庭證述: 被告甲○○曾向告訴人揚言，妳給我挖挖
    看等語，其餘部分，則因車輛聲音過大而聽不清楚等語，證
    人莊錦文自偵查至審理時均證述被告二人對告訴人要求其拆
    除水泥墩事，而與告訴人發生口角衝突之基本事實並無變異
    ，且其證述核與道路施工單位於案發當日因受阻而未拆除水
    泥墩，及在台二丁線馬路上確實有大量車輛行經聲音吵雜之
    情形相符，此分別有瑞芳鎮公所嗣後拆除上開水泥墩之函文
    及本署前往該處履勘之情況相吻合，是本案證人莊錦文固曾
    經歷告訴人與被告二人之部分互動經過，惟就恐嚇或公然侮
    辱之部分，則非傳訊告訴人以明不可，原審於審理中未要求
    告訴人具結以證述三人於案發當時互動情形，即遽認本案並
    無相關證據而判決被告二人無罪，其推論顯非無可議之處，
    尤參以告訴人與被告二人於本案偵查中曾前往鎮公所進行調
    解，被告二人當時對於渠等恐嚇、公然侮辱之行為公開向告
    訴人道歉，告訴人亦保有當時之錄音帶可佐，其未盡調查之
    能事甚明。(二)又據證人莊錦文於審理中證述：於案發時已經
    很晚了，附近民眾都已經在睡覺了，有一個老婦人探頭出來
    看一下，知道有人在爭吵就回頭等語，可知當時雙方之爭執
    曾引起鄰人注意甚而探頭確認狀況，則在雙方關係衝突對立
    之前提下，被告二人是否如當庭所辯稱之無辜，亦非無深究
    之餘地，原審徒以證人未親耳聽聞恐嚇或公然侮辱之言語為
    由，即認告訴人指訴尚乏證據相佐，而忽略證人有否擔心因
    出面作證而招禍之心境，其證據論述亦有可議。(三)告訴人確
    有先天口齒不清之情事，且與被告等人就水泥墩是否移除部
    分爭議甚久，亦足佐證被告嘲弄告訴人口語表達之公然侮辱
    事實。
三、按犯罪事實應依證據認定之，無證據不得認定其犯罪事實。
    不能證明被告犯罪者，應諭知無罪之判決，刑事訴訟法第一
    百五十四條、第三百零一條第一項分別定有明文。又認定犯
    罪事實所憑之證據，雖不以直接證據為限，間接證據亦包括
    在內；然無論直接或間接證據，其為訴訟上之證明，須於通
    常一般之人均不致於有所懷疑，而得確信其為真實之程度者
    ，始得據之為有罪之認定，倘其證明尚未達到此一程度，而
    有合理性懷疑之存在，無從為有罪之確信時，自應為被告無
    罪之判決，最高法院七十六年度台上字第四九八六號判例意
    旨亦可參照。又告訴人之告訴，係以使被告受刑事訴追為目
    的，是其陳述是否與事實相符，仍應調查其他證據以資審認
    ；最高法院七十六年台上字第四九八六號判例、五十二年台
    上字第一三○○號判例可資參照。訊據被告甲○○、乙○○
    均堅決否認上開事實，辯稱：案發日即九十三年十一月十日
    凌晨二時許，告訴人要求道路施工人員中之駕駛機具之人挖
    除台北縣瑞芳鎮○○路17號門前之水泥墩，先係被告甲○○
    出面阻止，駕駛機具之人遂未挖除而離去，告訴人旋入屋內
    拿電鑽欲自行挖除該水泥墩，被告甲○○又勸阻告訴人，此
    時被告乙○○才出來屋外叫被告甲○○莫再與告訴人爭吵，
    被告二人自始至終均未恐嚇或公然侮辱告訴人等語。本院經
    查：
  (一)證人莊錦文於原審中具結證稱：於當時被告甲○○先與告訴
    人告訴人因逢甲路17號即台二丁大馬路路口附近道路施工，
    要求施工人員協助拆除逢甲路17號門前水泥墩而與被告甲○
    ○發生爭吵，渠二人相互爭吵中，伊僅聽聞被告甲○○有說
    『你給我挖挖看』等語，渠二人爭吵約隔十五至二十分鐘後
    ，被告乙○○與被告甲○○和告訴人一起爭吵，伊因在路口
    指揮交通，且台二丁線車子往來眾多，聲音甚大，故伊並未
    聽聞清楚彼三人爭吵之內容等語（原審卷第45至47頁），則
    本件唯一在場之目擊證人莊錦文雖於案發時距離被告與告訴
    人口角現場甚近，然其在路口指揮交通，加上台二丁線有很
    多大型車輛路過，其僅聽見被告甲○○向告訴人陳稱「你給
    我挖挖看」，並無聽聞被告乙○○對蔡鴻鈞揚言：如拆除原
    有水泥墩，將砌造另一路障，使蔡鴻鈞住處水淹五米高，被
    告甲○○揚言要找二名兒子回來與蔡鴻鈞理論及當眾出言稱
    蔡鴻鈞說話「咿咿喔喔」等語。準此，證人莊錦文此部分證
    言自難援為認定被告甲○○、乙○○二人有出言恐嚇告訴人
    蔡鴻鈞及被告甲○○有何對蔡鴻鈞之公然侮辱行為之證據。
  (二)另證人莊錦文於原審雖又證稱：「有一個老婦人探頭出來看
    一下，知道有人在爭吵就回頭了」等語，依證人莊錦文所稱
    該名老婦女觀看被告甲○○、乙○○與告訴人蔡鴻鈞爭吵之
    時間，極為短暫，且當時現場正在施工中，該台二丁線車子
    往來眾多，聲響甚大，衡情，該名老婦女縱使知悉彼三人正
    在爭吵，亦應難以清楚聽聞被告甲○○、乙○○與告訴人蔡
    鴻鈞爭吵之內容為何，況檢察官並未以該名老婦女為證據方
    法，亦無老婦女之年籍以供法院調查，法院就此部分未加以
    調查，亦無疏漏。
  (三)至於告訴人蔡鴻鈞指稱被告甲○○、乙○○與告訴人蔡鴻鈞
    在本案偵查中曾前往鎮公所進行調解時，被告二人當時對於
    渠等恐嚇、公然侮辱之行為公開向告訴人道歉，告訴人亦保
    有當時之錄音帶可佐證云云，惟告訴人蔡鴻鈞並未提出該卷
    錄音帶以供檢察官或法院加以調查，若告訴人蔡鴻鈞確實持
    有對其有利事證之該捲錄音帶，又何不立即提出以供調查，
    是其指稱錄音帶一情是否屬實，已非無疑，抑且，縱若被告
    甲○○、乙○○於調解程序中並對於告訴人表示道歉之意，
    然並非表示被告二人已坦承有對告訴人為恐嚇、公然侮辱犯
    行，亦可能係為達成和解，在調解程序中讓步而已，實難遽
    之以為認定被告甲○○、乙○○有恐嚇、公然侮辱之補強證
    據。
  (四)證人即告訴人蔡鴻鈞於本院審理中固證稱：被告甲○○、乙
    ○○二人有出言恐嚇伊及被告甲○○有對伊為公然侮辱行為
    云云，然蔡鴻鈞於本案既具有告訴人身份，是其指證本以使
    被告受刑事訴追為目的，故其陳述是否與事實相符，自應調
    查其他證據，以資審認，又刑事案件之證據採認雖不限於直
    接證據、間接證據或情況證據，然情況證據之引用係在案件
    之發生除被告與告訴人在案發現場外，因別無其他證人或證
    物存在或案發當時雖存在然現已不復可查，因之，必須旁徵
    案發當時之情景、現象、環境，以探詢被告辯詞與告訴人之
    指訴何者為可採，如告訴人之指訴為可採，因其之指訴在刑
    事證據上本屬證詞之一種，在情況證據擔保其之指訴並非憑
    空誣指、故陷被告於罪之情形下，逕以告訴人之指訴為案發
    事實之認定基礎，換言之，即以該情況證據作為案件採認之
    重要根據；準此以觀，本件實無任何所謂之情況證據存在，
    「告訴人與被告二人口角爭執，應無口出好言」並非係一可
    用以探詢被告與告訴人二方面之陳詞何者為可採之情況證據
    ，若無其他證據加以補強，以擔保證人即告訴人蔡鴻鈞之證
    詞具有真實之憑信性，實難僅憑告訴人蔡鴻鈞之片面指證，
    即率予認定被告甲○○、乙○○二人有出言恐嚇告訴人及被
    告甲○○有對告訴人為公然侮辱行為
四、刑事訴訟法第一百六十一條第一項規定：檢察官就被告犯罪
    事實，應負舉證責任，並指出證明之方法。因此，檢察官對
    於起訴之犯罪事實，應負提出證據及說服之實質舉證責任。
    倘其所提出之證據，不足為被告有罪之積極證明，或其闡明
    之證明方法，無從說服法官以形成被告有罪之心證，基於無
    罪推定之原則，自應為被告無罪判決之諭知。檢察官未提出
    適合於證明犯罪事實之積極證據，並闡明其證據方法與待證
    事實之關係。本院對於卷內訴訟資料，逐一剖析，參互審酌
    ，仍無從獲得被告甲○○、乙○○有恐嚇罪嫌及被告甲○○
    公然侮辱罪嫌之確切心證，本件尚屬不能證明被告犯罪，原
    審為被告甲○○、乙○○無罪判決之諭知，並無不當，應予
    維持，檢察官執以上訴之理由，本院認為尚難採信，均已如
    上所述，是檢察官上訴指摘原判決不當，為無理由，應予駁
    回。
據上論結，應依刑事訴訟法第373條、第368條，判決如主文。
本案經檢察官林慶宗到庭執行職務。
中　　華　　民　　國　　94　　年　　11　　月　 30   　日
　　　　　　　　　刑事第22庭審判長法　官  林堭儀
　　　　　　　　　　　　　　　　  法　官  宋  祺
　　　　　　　　　　　　　　　　  法　官  蔡明宏
以上正本證明與原本無異。
不得上訴。
                                  書記官  陳建邦
中　　華　　民　　國　　94　　年　　11　　月　 30   　日
附件
臺灣基隆地方法院刑事判決               94年度易字第261號
公　訴　人　臺灣基隆地方法院檢察署檢察官
被　　　告　甲○○
          　乙○○
共      同
選任辯護人　洪戩穀  律師
上列被告因恐嚇等案件，經檢察官提起公訴（93年度偵字第938
號），本院判決如下：
    主  文
甲○○、乙○○均無罪。
    理  由
一、公訴意旨略以：被告甲○○、乙○○夫婦與告訴人蔡鴻鈞係
    鄰居關係（被告甲○○、乙○○之住居所與告訴人蔡鴻鈞之
    住所雖毗鄰，然均登記為台北縣瑞芳鎮○○路17號），於民
    國九十三年十一月十日凌晨二時許，臺北縣瑞芳鎮公所為興
    建黃金博物館週邊道路而對鎮○○○○路進行道路施工，蔡
    鴻鈞要求前去管制交通人員莊景文及駕駛機具之工人，將甲
    ○○、乙○○夫婦原在逢甲路17號前所鋪設的水泥墩挖除，
    甲○○、乙○○見此遂出面阻擋，駕駛機具工人見有人阻止
    遂未挖除該水泥墩，蔡鴻鈞即返回住處取出電鑽並自行開挖
    該水泥墩，甲○○、乙○○即心生不滿，竟出於恐嚇危害安
    全之犯意聯絡，乙○○即對蔡鴻鈞揚言：如拆除原有水泥墩
    ，將砌造另一路障，使蔡鴻鈞住處水淹五米高，而甲○○則
    揚言要找二名兒子回來與蔡鴻鈞理論，致蔡鴻鈞心生畏懼，
    甲○○另再出於公然侮辱之犯意，當眾出言說蔡鴻鈞說話「
    咿咿喔喔」等語，因認被告乙○○、甲○○涉犯刑法第三百
    零五條恐嚇危害安全罪，被告甲○○另涉犯同法第三百零九
    條第一項之公然侮辱罪嫌。
二、按犯罪事實應依證據認定之，無證據不得推定其犯罪事實。
    又不能證明被告犯罪者，應諭知無罪之判決，刑事訴訟法第
    一百五十四條第二項、第三百零一條第一項分別定有明文。
    又事實之認定，應憑證據，如未能發現相當證據，或證據不
    足以證明，自不能以推測或擬制之方法，以為裁判基礎（最
    高法院四十年台上字第八六號判例參照）。再告訴人之告訴
    ，本以使被告受刑事訴追為目的，故其陳述是否與事實相符
    ，自應調查其他證據，以資審認，苟其所為攻擊之詞，尚有
    瑕疵，則在此瑕疵未予究明以前，即不能遽採為斷罪之基礎
    （最高法院六十九年台上字第一五三一號判例參照）。另按
    認定犯罪事實，所憑之證據，雖不以直接證據為限，間接證
    據亦包括在內，然無論直接或間接證據，其為訴訟上之證明
    ，須於通常一般之人均不致於有所懷疑，而得確信其為真實
    之程度者，始得據之為有罪之認定，倘其證明尚未達到此一
    程度，而有合理性懷疑之存在時，即無從為有罪之認定，此
    亦有最高法院七十六年台上字第四九八六號判例可資參照。
三、經核公訴人認定被告乙○○、甲○○上開犯罪，無非係以告
    訴人蔡鴻鈞之指訴、證人莊錦文證稱案發時告訴人與被告二
    人二度發生口角衝突，其雖未聽聞被告二人恐嚇及被告甲○
    ○公然侮辱之言語，然告訴人與二被告於案發時既為是否要
    挖除渠等家門前之水泥墩而發生口角爭執，則該情境下自無
    口出好言之餘地，又告訴人確實有口齒不清之現象，足認告
    訴人指認不虛，為其主要論據。訊據被告二人則均堅決否認
    上開事實，辯稱：案發日即九十三年十一月十日凌晨二時許
    ，告訴人要求道路施工人員中之駕駛機具之人挖除台北縣瑞
    芳鎮○○路17號門前之水泥墩，先係被告甲○○出面阻止，
    駕駛機具之人遂未挖除而離去，告訴人旋入屋內拿電鑽欲自
    行挖除該水泥墩，被告甲○○又勸阻告訴人，此時被告乙○
    ○才出來屋外叫被告甲○○莫再與告訴人爭吵，被告二人自
    始至終均未恐嚇或公然侮辱告訴人等語。經查：證人莊錦文
    於本院九十四年八月十六日審理時詳細證稱「逢甲路17號就
    在台二丁大馬路路口附近，我當時是作交通管制，告訴人是
    請開挖土機的司機協助處理逢甲路17號門前水泥墩之拆除。
    」、「甲○○先從逢甲路17號出來，她最先和告訴人發生爭
    吵，乙○○大約隔了十五至二十分鐘才出來，乙○○出來之
    後，他和甲○○二人和告訴人一起吵。」、「我有聽到一、
    二句（告訴人與被告甲○○爭吵之內容），告訴人要挖土機
    司機挖水泥墩，甲○○有說『你給我挖挖看』，我就聽到這
    句。」、「（辯護人問證人莊錦文：後來乙○○隔十五至二
    十分鐘出來之後，第二次被告二人與告訴人爭吵的內容為何
    ？）這次爭吵的內容我沒有聽見，因為我在路口指揮交通，
    台二丁線很多車子往來，聲音很大，所以沒有聽見爭吵內容
    。」、「（辯護人問證人莊錦文：你有無親耳聽到被告甲○
    ○向告訴人說『你給我挖挖看，否則我要叫我二個兒子回來
    與你理論』、被告乙○○向告訴人說『若拆除水泥墩，我要
    在你家作路障，讓水淹五米高』？）我只有聽到『你給我挖
    挖看』，其他的內容因為大車在台二丁線往來頻繁我聽不清
    楚。」、「（辯護人問證人莊錦文：93年11月10日案發當晚
    當場除了你之外，有無其他人目睹被告與告訴人之間為了水
    泥墩挖除的事而爭吵？）沒有，只有我而已，其他的施工人
    員在前面五百公尺左右，離案發現場很遠。」、「（辯護人
    問證人莊錦文：案發當晚凌晨你有無聽到甲○○說告訴人說
    話『咿咿喔喔』？）沒有聽到，他們第一次爭吵後，我們工
    作人員各作各的事，我也是在路口繼續交管，不可能停在他
    們門口聽。」、「（辯護人問證人莊錦文：第一次爭吵之後
    現場的工作人員是否只剩下你？）是的。」、「（審判長問
    證人莊錦文：案發當晚逢甲路17號附近進行道路施工，當時
    有無警察人員在場？）沒有，只有我們施工人員。」、「（
    審判長問證人莊錦文：有無民眾出來看你們施工？）很少，
    因為那時候已經很晚了，都已經在睡覺，有一個老婦人探頭
    出來看一下，知道有人在爭吵就回頭了，只有我一個在場。
    」、「她（甲○○）第一次與告訴人爭吵的時候，（挖土機
    司機）有在場，然後挖土機司機就往前繼續施工，到乙○○
    從屋內出來，他和甲○○第二次和告訴人爭吵的時候，挖土
    機已經不在現場了。」、「當時有很多大卡車沿台二丁線從
    瑞芳往台北的方向開，我所站的位置就是往台北方向的車道
    。」、「（審判長問證人莊錦文：當時車子經過會不會很吵
    ？）會。」等語。由此可見，本件唯一之目擊證人莊錦文雖
    於案發時距離被告與告訴人口角現場甚近，然其在路口指揮
    交通，加上台二丁線有很多大型車輛路過，其僅聽見被告甲
    ○○向告訴人陳稱「你給我挖挖看」，並無聽聞被告乙○○
    對蔡鴻鈞揚言：如拆除原有水泥墩，將砌造另一路障，使蔡
    鴻鈞住處水淹五米高，被告甲○○揚言要找二名兒子回來與
    蔡鴻鈞理論，被告甲○○當眾出言說蔡鴻鈞說話「咿咿喔喔
    」等語。次查，刑事案件之證據採認雖不限於直接證據、間
    接證據或情況證據，然情況證據之引用係在案件之發生除被
    告與告訴人在案發現場外，因別無其他證人或證物存在或案
    發當時雖存在然現已不復可查，因之，必須旁徵案發當時之
    情景、現象、環境，以探詢被告辯詞與告訴人之指訴何者為
    可採，如告訴人之指訴為可採，因其之指訴在刑事證據上本
    屬證詞之一種，在情況證據擔保其之指訴並非憑空誣指、故
    陷被告於罪之情形下，逕以告訴人之指訴為案發事實之認定
    基礎，換言之，即以該情況證據作為案件採認之重要根據；
    準此以觀，本件實無任何所謂之情況證據存在，「告訴人與
    被告二人口角爭執，應無口出好言」並非係一可用以探詢被
    告與告訴人二方面之陳詞何者為可採之情況證據，殊不得藉
    以建立告訴人指訴非子虛烏有之命題。綜上，本案之目擊證
    人無法證明二被告有對告訴人出之以上開恐嚇、公然侮辱之
    言詞，復無其他證據（包括情況證據）足以擔保告訴人之指
    訴可信性，自不能以其之指訴遽採為斷罪之基礎。本案既查
    無任何證據，足證被告有何公訴人所指上開犯行，衡諸首開
    法條及判例要旨，自應為被告無罪之諭知。
據上論斷，應依刑事訴訟法第三百零一條第一項，判決如主文。
本案經檢察官黃鴻達到庭執行職務
中　　華　　民　　國　　94　　年　　8 　　月　　30　　日
                  刑事第三庭審判長法　官　鄭景文
                                  法　官　王美婷
　　　　　　　　　                法　官  曾雨明
以上正本證明與原本無異。
對於本件判決如有不服，應於收受送達後10日內，向本院提出上
訴書狀，上訴於臺灣高等法院。
中　　華　　民　　國　　94　　年　　9 　　月　　2 　　日
　　　                            書記官  王靜敏
